【裁判字號】    96,訴,1716
【裁判日期】    970321
【裁判案由】    商業會計法等
【裁判全文】
臺灣臺北地方法院刑事判決              96年度訴字第1716號
公  訴  人  臺灣臺北地方法院檢察署檢察官
被      告  甲○○
上列被告因違反商業會計法等案件，經檢察官提起公訴（九十六
年度偵字第一八四六０號），經本院合議庭裁定改依簡式審判程
序審理，茲判決如下：
    主  文
甲○○共同連續商業負責人以明知為不實之事項，而填製會計憑
證，處有期徒刑陸月，如易科罰金，以銀元佰元即新臺幣玖佰
元折算壹日，減為有期徒刑月，如易科罰金，以銀元佰元即
新臺幣玖佰元折算壹日。
    事  實
一、甲○○於民國九十三年間因經濟不佳，經由友人介紹，同意
    以新臺幣（下同）三萬元之代價，將證件交由年籍不詳姓名
    為「郭永嵩」之成年男子，將其登記為址設臺北市○○區○
    ○路39號10樓巨策企業有限公司（下稱巨策公司）之負責人
    ，而為商業會計法第四條所稱之商業負責人。其於擔任巨策
    公司負責人期間，明知巨策公司為虛設公司，並無實際銷貨
    、進貨之事實，竟與「郭永嵩」共同基於填製不實會計憑證
    及幫助逃漏稅捐之概括犯意聯絡，將其所購買領用之巨策公
    司統一發票交由「郭永嵩」處理，並由「郭永嵩」自九十三
    年九月起至九十四年四月止，先後多次以不實之事項，連續
    填製上開統一發票之會計憑證共十九紙，合計金額為四千零
    二十七萬九千一百六十七元，並將上開發票交付予如附表所
    示福銅實業有限公司等四家公司作為營業人進項憑證，嗣上
    開公司依營業稅法之規定申報營業稅時，即將上開十九紙發
    票用以申報扣抵銷項稅額，以此不正當方式幫助該福銅實業
    有限公司及再鈜針織有限公司逃漏營業稅總額計一百三十一
    萬九千六百零三元，足以生損害於稅捐機關課稅之公平及正
    確性。
二、案經財政部臺北市國稅局移送臺灣臺北地方法院檢察署檢察
    官偵查起訴。
    理  由
一、按本件被告甲○○所犯係死刑、無期徒刑、最輕本刑為三年
    以上有期徒刑以外之罪，其於本院準備程序時就前揭被訴犯
    罪事實為有罪之陳述，經告知簡式審判程序之旨，並聽取其
    與公訴人之意見後，本院認無不得或不宜改依簡式審判程序
    進行之處，爰依刑事訴訟法第二百七十三條之一第一項、第
    二百八十四條之一，裁定為簡式審判程序，合先敘明。
二、前揭犯罪事實，業據被告於偵查及本院審理時均坦承不諱，
    並有巨策公司變更登記表、營業稅稅籍資料查詢作業、領用
    統一發票購票證申請書、巨策公司營業人銷售額與稅額申報
    書、進項來源明細、營業人進銷項交易對象彙加明細表、專
    案申請調檔統一發票查核清單、查核名冊、營業人取得虛設
    行號巨策企業有限公司不實統一發票派查表在卷可資佐證，
    足認被告自白核與事實相符，應堪採信。本件事證明確，被
    告犯行堪以認定，應予依法論科。
三、查被告行為後，商業會計法業於九十五年五月二十四日修正
    公布，其中第七十一條第一款關於商業負責人填製不實會計
    憑證之處罰規定，法定刑由「五年以下有期徒刑、拘役或科
    或併科新臺幣十五萬元以下罰金」，修正為「五年以下有期
    徒刑、拘役或科或併科新臺幣六十萬元以下罰金」，經比較
    修正前後商業會計法第七十一條第一款規定之結果，以適用
    修正前商業會計法之規定，對被告較為有利。
四、又被告行為後，刑法亦於九十四年二月二日修正公布，九十
    五年七月一日施行。按「行為後法律有變更者，適用行為時
    之法律，但行為後之法律有利於行為人者，適用最有利於行
    為人之法律」，修正後刑法第二條第一項定有明文，該條係
    規範行為後法律變更所生新舊法律比較適用之準據法，本身
    尚無新舊法比較之問題，於新法施行後，應一律適用新法第
    二條第一項之規定，為從舊從輕之比較，先予敘明。又本次
    刑法法律變更，新舊法比較時應就罪刑有關之共犯、未遂犯
    、想像競合犯、牽連犯、連續犯、結合犯，以及累犯加重、
    自首減輕暨其他法定加減原因（如身分加減）與加減例等一
    切情形，綜其全部罪刑之結果而為比較，有最高法院九十五
    年度第八次刑事庭會議決議參照。經查：
  (一)被告行為後，刑法第二十八條共犯之規定，於九十四年二月
    二日修正、九十五年七月一日施行前之規定為：「二人以上
    共同實施犯罪之行為者，皆為正犯」，修正施行後之規定則
    為：「二人以上共同實行犯罪之行為者，皆為正犯」，揆諸
    本條之修正理由係為釐清陰謀共同正犯、預備共同正犯、共
    謀共同正犯是否合乎本條規定之正犯要件。而本案被告共犯
    之行為，屬實行犯罪行為之正犯，則適用修正施行前、後之
    刑法第二十八條之規定，均無不利於被告。
  (二)被告行為後，刑法第五十六條關於連續犯之規定，亦已於九
    十四年二月二日修正刪除，並於九十五年七月一日生效，修
    正刪除連續犯規定後，除法理上合於接續犯、包括一罪之情
    形仍可以一罪論外，其餘數犯罪行為之情形，即應依刑法第
    五十一條規定分論併罰，則依修正後刑法第二條第一項規定
    比較新、舊法結果，舊法第五十六條連續犯之規定乃將被告
    連續數行為論以一罪，僅得加重其刑至二分之一，對被告自
    較有利，而應予適用。
  (三)刑法第五十五條關於牽連犯之規定亦業經刪除，是依據現行
    法，被告等所犯各罪即應予分論並罰，故經比較新舊法結果
    ，可知以適用被告等行為時之法律即修正前刑法第五十五條
    牽連犯之規定，較有利於被告。
  (四)綜上法律修正前、後之比較，揆諸前揭最高法院決議及修正
    後刑法第二條第一項所定之「從舊從輕」原則，應適用修正
    前刑法等相關規定，對被告較為有利。
五、按統一發票乃證明事項之經過而為造具記帳憑證所根據之原
    始憑證，商業負責人如明知為不實之事項，而開立不實之統
    一發票，係犯商業會計法第七十一條第一款之以明知為不實
    之事項而填製會計憑證罪，該罪為刑法第二百十五條業務上
    登載不實文書罪之特別規定，依特別法優於普通法之原則，
    自應優先適用，無論以刑法第二百十五條業務上登載不實文
    書罪之餘地，有最高法院九十二年度臺上字第六七九二號、
    九十四年度臺非字第九十八號裁判意旨可資參照；又統一發
    票依營業稅法第三十二條之規定，為營業人銷售貨物或勞務
    予買受人之會計憑證，而被告甲○○係巨策公司負責人，為
    商業會計法所稱之商業負責人。是核被告甲○○所為，就其
    開立如附表所示之不實統一發票，以及幫助福銅實業有限公
    司及再紘針織有限公司分別逃漏如附表所示之稅額，核其所
    為係犯九十五年五月二十四日修正前商業會計法第七十一條
    第一款商業負責人填製不實會計憑證罪，及稅捐稽徵法第四
    十三條第一項幫助他人逃漏稅捐罪。被告與「郭永嵩」間，
    就前揭犯行有犯意聯絡及行為分擔，關於違反商業會計法部
    分，「郭永嵩」雖不具商業負責人身分，惟依修正前刑法第
    三十一條第一項規定，仍成立共同正犯，公訴意旨漏未就此
    部分予以斟酌，本院依法自應予以補正，合先敘明。被告先
    後多次填製不實會計憑證及幫助納稅義務人逃漏稅捐之犯行
    ，均時間緊接，所犯各係構成要件相同之罪名，顯均基於概
    括犯意為之，均為連續犯，應各依修正前刑法第五十六條之
    規定，各以一罪論，並依法加重其刑。被告多次以填製不實
    會計憑證之方式幫助他人逃漏稅捐，所犯上開二罪間有方法
    結果之牽連關係，依修正前刑法第五十五條之規定，應從一
    重之連續填製不實會計憑證罪論處。至起訴書雖記載被告係
    以幫助之意思參與犯行，而應依刑法第三十條第一項之規定
    論以幫助犯等語，惟此部分係屬誤載，並業經公訴檢察官當
    庭更正無訛，附此敘明。
六、爰審酌被告貪圖小利，出名登記為虛設行號之負責人，並授
    權他人任意填載內容不實之統一發票，供其他公司逃漏稅捐
    之用，所為影響商業文書之正確性及稅捐稽徵之公平性及社
    會經濟甚鉅，惟犯後坦承犯行，尚有悔意，且實際並未取得
    出名登記之報酬新臺幣三萬元等一切情狀，量處如主文所示
    之刑，並諭知易科罰金之折算標準。又被告行為後，刑法第
    四十一條亦於上開期日修正公布，罰金罰鍰提高標準條例第
    二條亦於九十五年五月十七日修正刪除。而依修正前刑法第
    四十一條第一項前段之規定：「犯最重本刑為五年以下有期
    徒刑以下之刑之罪，而受六個月以下有期徒刑或拘役之宣告
    ，因身體、教育、職業、家庭之關係或其他正當事由，執行
    顯有困難者，得以一元以上三元以下折算一日，易科罰金」
    ，又依修正前罰金罰鍰提高標準條例第二條規定，就其原定
    數額提高為一百倍折算一日，則以被告行為時之易科罰金折
    算標準，應以銀元三百元即新臺幣九百元折算一日；惟修正
    後刑法第四十一條第一項前段則規定：「犯最重本刑為五年
    以下有期徒刑以下之刑之罪，而受六個月以下有期徒刑或拘
    役之宣告者，得以新臺幣一千元、二千元或三千元折算一日
    ，易科罰金。」是比較修正前、後刑法之易科罰金折算標準
    ，自以修正前刑法第四十一條第一項前段之規定，較有利於
    被告。爰併依修正前刑法第四十一條第一項前段及修正前罰
    金罰鍰提高標準條例第二條之規定，諭知易科罰金之折算標
    準。
七、另以中華民國九十六年罪犯減刑條例於九十六年七月十六日
    已公布施行，而被告本案犯罪時間係在九十六年四月二十四
    日以前，且無不能減刑之事由，合於該條例第二條第一項第
    三款之規定，爰依法減輕其宣告刑二分之一，並諭知易科罰
    金之折算標準。
八、至公訴意旨另以：被告甲○○所開立予嶔銘有限公司及吉欣
    泰工程有限公司之發票共七紙，亦有幫助各該公司分別逃漏
    營業稅，涉犯稅捐稽徵法第四十三條第一項之幫助納稅義務
    人逃漏稅捐罪云云。惟按營業稅法第一條規定，在中華民國
    境內銷售貨物或勞務及進口貨物，均應依營業稅規定課徵營
    業稅，而虛設行號並無銷售貨物或勞務之事實，故非營業稅
    課稅範圍，不得對其課徵營業稅。而稅捐稽徵法第四十一條
    所規定之逃漏稅捐罪，依其文義解釋及該條無處罰未遂犯規
    定之情形以觀，應認係結果犯，必納稅義務人以詐術或其他
    不正當之方法為逃漏稅捐之手段，並因而造成逃漏稅捐之結
    果，始成立該罪。查巨策公司並無銷貨予嶔銘有限公司及吉
    欣泰工程有限公司之交易事實，已如前述，且上述二家公司
    均係虛設行號一節，亦經本院依職權向財政部臺北市國稅局
    查詢無誤，並有公務電話紀錄一紙附卷可稽，則該二家公司
    ，縱有取得不實之進貨統一發票之情事，亦無應繳納營業稅
    而有逃漏營業稅之可言，故被告此部分所為，尚無成立稅捐
    稽徵法第四十三條第一項之幫助納稅義務人逃漏稅罪之餘地
    。惟公訴意旨認此部分與本案起訴經論罪部分，有連續犯及
    牽連犯之裁判上一罪關係，爰不另為無罪之諭知。
據上論斷，應依刑事訴訟法第二百七十三條之一第一項、第二百
九十九條第一項前段，修正前商業會計法第七十一條第一款，稅
捐稽徵法第四十三條第一項，刑法第二條第一項前段、第十一條
前段、第二十八條、第三十一條第一項，修正前刑法第五十六條
、第五十五條、第四十一條第一項前段，修正前罰金罰鍰提高標
準條例第二條，現行法規所定貨幣單位折算新臺幣條例第二條，
中華民國九十六年罪犯減刑條例第二條第一項第三款、第七條、
第九條，判決如主文。
本案經檢察官葉雅婷到庭執行職務。
中    華    民    國    97    年    3     月    21    日
          臺灣臺北地方法院刑事第二庭
                                          法  官  劉秀君
上正本證明與原本無異。
如不服本判決，應於判決送達後10日內向本院提出上訴狀 (應抄
附繕本)。
                                          書記官  吳俊龍
中    華    民    國    97    年    3     月    21    日
附表：
┌──┬──────┬────┬──┬─────┬───┬─────┬────┐
│編號│取得不實發票│發票月份│發票│發票總金額│持以申│持以申報扣│逃漏營業│
│    │之營業人    │（民國）│張數│（新臺幣）│報扣抵│抵營業稅之│稅額    │
│    │            │        │    │          │營業稅│發票總金額│(新臺幣)│
│    │            │        │    │          │之發票│（新臺幣）│        │
│    │            │        │    │          │張數  │          │        │
├──┼──────┼────┼──┼─────┼───┼─────┼────┤
│ 1  │福銅實業有限│93年10月│10  │25,232,087│10    │25,232,087│1,261,20│
│    │公司        │至12月  │    │元        │      │元        │4元     │
├──┼──────┼────┼──┼─────┼───┼─────┼────┤
│ 2  │嶔銘有限公司│93年10月│3   │2,522,004 │3     │2,522,004 │無（虛設│
│    │            │、12月  │    │元        │      │元        │行號）  │
├──┼──────┼────┼──┼─────┼───┼─────┼────┤
│ 3  │吉欣泰工程有│94年3月 │4   │10,630,456│4     │10,630,456│無（虛設│
│    │限公司      │、4月   │    │元        │      │元        │行號）  │
│    │            │        │    │          │      │          │        │
├──┼──────┼────┼──┼─────┼───┼─────┼────┤
│ 4  │再紘針織有限│94年1月 │2   │1,159,970 │2     │1,159,970 │57,999元│
│    │公司        │        │    │元        │      │元        │        │
└──┴──────┴────┴──┴─────┴───┴─────┴────┘


司法院資訊處製作；財團法人民間司法改革基金會備份。
